【裁判字號】    99,易,2792
【裁判日期】    991029
【裁判案由】    詐欺
【裁判全文】
臺灣臺中地方法院刑事判決              99年度易字第2792號
公  訴  人  臺灣臺中地方法院檢察署檢察官
被      告  丙○○
上列被告因詐欺案件，經檢察官提起公訴（99年度偵字第16585
號），本院判決如下：
    主    文
丙○○無罪。
    理    由
一、公訴意旨略以：被告丙○○明知任意提供行動電話門號SIM
    卡予他人使用，有幫助不法集團成員作為向不特定之被害人
    詐欺取財之工具，並使犯罪偵查機關無從查知詐欺集團成員
    真正身分之可能，其於民國九十九年三月間，因受甫認識半
    年，真實姓名、年籍均不詳，綽號「小寶」之成年男子唆使
    ，竟基於縱有人以其所申辦之行動電話門號詐欺犯罪，仍不
    違背其本意之幫助犯意，於九十九年三月十九日，前往臺中
    市○○路上之某通訊行，向威寶電信股份有限公司（下稱威
    寶電信）申辦取得行動電話門號0000000000號預付卡，並隨
    即在該通訊行之門口，將該預付卡交付予綽號「小寶」之人
    。其後即有不詳之人，意圖為自己不法之所有，在露天拍賣
    網站上詐稱：欲拍賣SONY牌TX7型數位相機云云，適有被害
    人乙○○於九十九年三月二十一日下午，在臺北市北投區之
    住處上網瀏覽該廣告後下標購買，該不詳之人隨即以MSN網
    路聊天軟體要求被害人匯款至指定帳戶，並留下行動電話門
    號0000000000號做為聯絡之用，致被害人陷於錯誤，於同日
    十四時三十九分許，在臺北市○○區○○街四七六號之7-EL
    EVEN便利商店內，使用中國信託商業銀行之自動櫃員機，匯
    款新臺幣（下同）五千元至林文彥（所涉幫助詐欺犯嫌，另
    經臺灣桃園地方法院檢察署檢察官聲請以簡易判決處刑）所
    申設之桃園縣桃園市○○路郵局（局號000000-0）帳號0000
    00-0號帳戶內，旋遭不詳之人提領一空。被害人於匯款後，
    且在同日晚間撥打上開行動電話門號0000000000號試圖與前
    揭所謂之賣家聯繫，卻無法接通，其察覺有異，報警處理，
    始由警進而查悉上情；因認被告所為係犯刑法第三十條第一
    項、第三百三十九條第一項之幫助詐欺取財罪嫌等語。
二、證據能力之說明：按被告以外之人（包括證人、鑑定人、告
    訴人、被害人及共同被告等）於審判外之陳述雖不符刑事訴
    訟法第一百五十九條之一至第一百五十九條之四等四條之規
    定，而經當事人於審判程序同意作為證據，法院審酌該言詞
    陳述或書面陳述作成時之情況，認為適當者，亦得為證據；
    當事人、代理人或辯護人於法院調查證據時，知有刑事訴訟
    法第一百五十九條第一項不得為證據之情形，而未於言詞辯
    論終結前聲明異議者，視為有前項之同意；此於刑事訴訟法
    第一百五十九條之五第一、二項定有明文。立法意旨在於傳
    聞證據未經當事人之反對詰問予以核實，原則上先予排除。
    惟若當事人已放棄反對詰問權，於審判程序中表明同意該等
    傳聞證據可作為證據；或於言詞辯論終結前未聲明異議，基
    於尊重當事人對傳聞證據之處分權，暨證據資料愈豐富，愈
    有助於真實發見之理念，且強化言詞辯論主義，使訴訟程序
    得以順暢進行，上開傳聞證據亦均具有證據能力。查本件下
    列所引用之被告以外之人在審判外之言詞或書面陳述，業經
    本院於審理期日踐行調查證據程序，檢察官、被告丙○○均
    未爭議其證據能力。本院審酌各該證據之製作及取得，並無
    證據顯示有何違背程序規定而欠缺適當性之情事，認以之為
    證據亦屬適當，依據上述說明，均應認具有證據能力。
三、按犯罪事實應依證據認定之，無證據不得認定犯罪事實。不
    能證明被告犯罪者，應為無罪之諭知。刑事訴訟法第一百五
    十四條第二項、第三百零一條第一項定有明文。次按從犯之
    幫助行為，雖兼括積極、消極兩種在內，然必有以物質上或
    精神上之助力予正犯之實施犯罪之便利時，始得謂之幫助（
    最高法院27年上字第2766號判例意旨參照）。且幫助犯成立
    ，除須具有幫助他人犯罪之故意行為外，仍須所為幫助行為
    與正犯所實行之犯罪間，具有直接之影響，亦即幫助犯之幫
    助行為，須與正犯之意思相一致，始足當之。倘行為人所為
    與正犯所實行之犯罪行為間，並無直接之影響，即難以幫助
    犯相繩（最高法院27年上字第2766號判例及96年度台上字第
    6822號判決要旨足參）。另按學理上所稱「幫助未遂」，係
    指幫助犯之未遂犯而言，因該幫助者之助力行為，對於正犯
    之著手實行行為或其結果之發生，不生助益作用，屬無效之
    幫助，缺乏危害性，故基於謙抑原則，刑法不予非難，未若
    刑法修正前第二十九條第三項對教唆犯之未遂犯設有獨立處
    罰規定（最高法院96台上字第3759號判決意旨參照）。因此
    ，幫助犯並非其幫助行為一經完成，即成立犯罪，必其幫助
    行為或其影響力持續至正犯實施犯罪始行成立。
四、本件公訴人認被告丙○○所為涉有幫助詐欺取財罪嫌，無非
    係以被害人乙○○於警詢中之指訴，且有通聯調閱查詢單、
    露天奇摩拍賣網站列印資料、被害人所提中國信託商業銀行
    自動櫃員機交易明細表、另案被告林文彥所申設前揭郵局帳
    戶之開戶資料與查詢帳戶最近交易資料等事證為其論據。訊
    據被告固坦承前揭門號0000000000號行動電話預付卡確為其
    所申辦，其且於申請領得該預付卡，旋即於九十九年三月十
    九日某時，在臺中市○○路某通訊行門口前，將該預付卡交
    付予真實姓名、年籍均不詳，綽號「小寶」之成年男子等情
    不諱；惟堅決否認有何幫助詐欺取財之犯行，辯稱：當時因
    「小寶」承諾要幫伊找工作，要帶伊去當廚工，但要求伊需
    申辦行動電話預付卡交付使用。伊為順利取得工作餬口，所
    以才依「小寶」指示，前去通訊行辦理預付卡交給「小寶」
    使用。伊沒想到「小寶」會拿去作犯罪使用，故伊並無幫助
    詐欺取財之主觀犯意等語。經查：
  (一)被告丙○○確有於九十九年三月十九日某時，在臺中市○○
    路某通訊行之門口前，將其所申辦門號0000000000號行動電
    話預付卡交付予真實姓名、年籍均不詳，綽號「小寶」之成
    年男子，嗣被害人乙○○因遭不法詐欺集團成員以前述之手
    法詐騙之故，而將被訛詐之五千元款項匯至另案被告林文彥
    所申設之前揭郵局帳戶內，旋並遭人提領一空等情，已據被
    告於警詢、偵查及本院訊問時所供陳明確，並經被害人於警
    詢及本院審理時到庭證述綦詳（見偵字第14722號影卷第10
    頁至第11頁，本院卷第32頁反面至第36頁），復有通聯紀錄
    調閱單、被害人所提中國信託商業銀行自動櫃員機交易明細
    表、露天奇摩拍賣網站網頁列印資料、中華郵政股份有限公
    司桃園郵局九十九年四月九日桃營字第0991803229號函附之
    林文彥開戶基本資料及查詢帳戶最近交易明細等件在卷可資
    為證（見偵字第14722號影卷第15頁至第25頁）；惟此僅足
    以認定被告確有交付其所申辦取得之門號0000000000號行動
    電話預付卡予綽號「小寶」之人，暨被害人確有因遭詐騙集
    團之詐騙而將五千元之現款匯入另案被告林文彥所開設之上
    開郵局帳戶內等情，尚無從遽予推斷被告提供行動電話預付
    卡之行為，即對不法詐欺集團成員所實行之詐欺犯罪具有直
    接之影響。從而，本件應予審究者厥為：被告交付其所申設
    上揭行動電話預付卡之舉措，究竟對於詐欺集團成員於本件
    對被害人所為詐欺取財犯行，有無提供實質上之助益？
  (二)查本件被害人乙○○係遭不法詐欺集團成員以前揭虛設購物
    網站之方式，誘使被害人因對網頁上所展售之物品有興趣，
    進而透過網頁上所留下MSN帳號，與不法詐欺集團成員取得
    聯繫，再陷於錯誤於九十九年三月二十一日十四時三十九分
    許匯兌自認為之買受價金至另案被告林文彥所申設之上開人
    頭帳戶內，被害人在匯款至人頭帳戶內之前，均僅以前開購
    物網站網頁上所記載之MSN帳號與僭充為購物網站賣家之詐
    欺集團成員聯繫，甚且直至匯款完成，已遭詐欺得逞後，被
    害人猶僅使用MSN帳號通聯詐欺集團成員，確認匯款有無確
    實收受之事宜，被害人係在當日十八時五十七分許，始以不
    法詐欺集團成員在以MSN帳號聯絡中所留存之門號000000000
    0號行動電話，去電向詐欺集團成員索取寄送所購得物品之
    單號等情，已據被害人於警詢及本院審理時到庭皆證述綦詳
    （見偵字第14722號卷第10頁至第11頁，本院卷第32頁反面
    至第34頁反面），並有前揭露天奇摩拍賣網站網頁列印資料
    ，暨記載被告丙○○所交付前述門號0000000000號行動電話
    係在九十九年三月二十一日十八時五十七分許、同日十九時
    三十一分許、同日十九時四十一分許，與被害人所持用之號
    碼0000000000號行動電話有相互聯繫情形之通聯調閱查詢單
    等件存卷可憑（見偵字第14722號卷第16頁至第19頁、第23
    頁至第25頁），足見被告所申設交付之門號0000000000號行
    動電話並未在詐欺集團成員於向被害人實施詐術之過程中，
    實際被使用於發話或受話之情形，亦即並未能對於詐欺集團
    成員實行對本件被害人詐欺取財之犯行中施以實質之助力，
    應甚為明確。至被害人雖於本院審理時另陳稱：若購物網站
    上之賣家在以MSN帳號與伊聯繫洽談購物事宜時，未在MSN上
    留下聯絡電話，伊就不會向該賣家購買商品等語（見本院卷
    第34頁）；但其亦同時陳稱當下並不會立即查證該賣家所留
    存聯絡電話之真實性（見本院卷第36頁），亦即購物網站之
    賣家只要留下聯絡之方式，令被害人存有日後有得以聯繫之
    管道之既定印象，被害人基於對所標售產品之喜好，仍會買
    受該物品，至於該聯絡方式之真實性為何？是否確實得以順
    利與賣家取得通聯？要非被害人決定購買該網購商品時所關
    注之重點或會實際加以評估之事項，自難謂詐欺集團成員在
    MSN帳號遺留被告所申設之前揭行動電話門號供聯繫用之舉
    措，對於渠等詐欺取財犯行之遂行，有何直接之影響力。基
    此，本件既乏具體事證足堪認定該詐欺集團業已實際利用被
    告所提供之前開行動電話門號預付卡作為撥打電話予被害人
    以遂行詐欺取財犯罪之工具，揆諸前揭說明，被告所為自無
    從構成詐欺取財犯行之幫助犯。
  (三)另依本件被害人乙○○於本院審理時之證述，詐欺集團成員
    雖至遲在與其以網路MSN帳號聯繫洽談購物事宜時，即有留
    下門號0000000000號行動電話作為聯絡方式；然縱認被告丙
    ○○名下之該行動電話門號，已被作為被害人可憑藉與該詐
    欺集團相互通聯之工具；惟因詐欺集團取得該行動電話門號
    預付卡之行為，充其量僅屬其等詐欺取財犯行之預備行為，
    若無被害人在詐欺集團實行訛詐行為之階段，即以該行動電
    話門號與詐欺集團互相聯繫，即難謂詐欺集團成員以該行動
    電話門號對被害人實行詐術、並有致使被害人因而陷於錯誤
    之情事，單就該行動電話門號之取得而言，尚難認詐欺集團
    於此階段已著手其詐欺取財犯行，而謂被告所為成立幫助犯
    罪。
  (四)再按詐欺罪因對特定法益之侵害，於犯罪行為完成（既遂）
    時即終了，故屬即成犯。是以，凡意圖為自己或第三人不法
    之所有，以詐術使人將本人或第三人之物交付時，即完成犯
    罪行為，而該當構成詐欺取財犯罪，縱事後將詐欺之物設法
    歸還，亦無解於罪名之成立；同理，詐欺犯罪行為完成（既
    遂）後，被害人與詐欺行為人間之聯繫，縱仍有詐術存在，
    亦無關乎詐欺犯罪行為之成立。另刑法上之從犯，以在他人
    實施犯罪行為前或實施中，予以助力，為構成要件。若於他
    人犯罪完成後為之幫助，除法律別有處罰規定，應依其規定
    論處罪刑外，尚難以從犯之例相繩（最高法院28年上字第11
    56號判例參照）。申言之，刑法上之幫助犯，係以「事先幫
    助」及「事中幫助」為限，若於他人犯罪行為完成後，予以
    助力，即學說上所謂之「事後幫助」，除法律別有處罰規定
    外，不成立幫助犯（最高法院71年度台上字第843判決要旨
    亦可參照）。本件被害人乙○○係遭詐欺集團成員以前述手
    法訛詐，並已將款項匯入指定之人頭帳戶，而被詐騙得逞後
    ，始於當晚十八時五十七分許，撥打被告丙○○所申設提供
    之前揭門號0000000000號行動電話予詐欺集團成員，欲索取
    所申購物品之寄件單號等情，已據被害人於警詢及偵查中證
    述綦詳，業如前述；是縱寬認被告將其名下行動電話門號預
    付卡交付他人使用，符合刑法所謂幫助作為；惟因詐欺集團
    成員係在施用詐術使被害人陷於錯誤將現款匯兌交付，已然
    完成犯罪行為後，始持用被告所申辦之前揭行動電話門號受
    話，而與被害人聯繫，是被告所為於性質上核亦僅屬「事後
    幫助」之行為，在法律別無有處罰規定之明文下，亦難認成
    立刑法上之幫助犯。
五、綜上所述，本件被告丙○○於主觀上縱或有幫助詐欺取財犯
    罪之不確定故意，並提供上開其所申設門號0000000000號行
    動電話預付卡予真實姓名、年籍均不詳，綽號「小寶」之成
    年男子使用；然詐騙集團成員僅於詐欺得逞，完成犯罪行為
    後，始利用該行動電話門號受話作為聯絡工具，於事前並未
    利用該被告所申辦之行動電話門號對被害人乙○○施行詐騙
    行為或供聯繫使用，是被告提供之上開行動電話門號之預付
    卡，顯然對被害人遭詐騙集團成員施用詐術騙取財物得逞之
    過程或結果，並無任何直接之影響，而無施予任何助力，揆
    諸上開判例及判決意旨之說明，尚難認被告客觀上已有幫助
    行為，而該當於幫助犯；甚而應認僅屬「事後幫助」之行為
    ，與刑法上之幫助犯要件尚有未合。此外，本院復查無其他
    積極證據足資認定被告有何檢察官所指之幫助詐欺取財犯行
    ，本件既不能證明被告犯罪，依首揭法律之明文，自應諭知
    被告無罪之判決。另本院雖為無罪判決之諭知，然非謂本院
    認同被告之行為全無一定程度之可非難性，只是依目前之法
    律規定，基於罪刑法定主義之原則，併刑罰謙抑思想，仍不
    能逕依檢察官所指幫助詐欺取財論處，應併予指明。
六、另按提起公訴應由檢察官向管轄法院提出起訴書為之，刑事
    訴訟法第二百六十四條第一項定有明文，是以檢察官於提起
    公訴後，另以函片將被告之犯罪事實移送法院聲請併案審理
    ，除該移送之犯罪事實與已經起訴部分間有實質上一罪或裁
    判上一罪關係，為起訴效力所及，受訴法院應予合一審判外
    ，並不具起訴之效力，法院自毋庸予以審判（最高法院89年
    度台上字第1825號判決意旨參照）。查臺灣臺中地方法院檢
    察署以九十九年度偵字第一八六三四號移送本院併案辦理之
    部分，無非係以被告丙○○於該等案件所涉犯之幫助詐欺罪
    嫌，與本件有想像競合犯之法律上同一案件之關係，而聲請
    本院併案審理；然被告於本件所涉幫助詐欺罪嫌，經本院調
    查證據及審理後，已認定並無積極證據足資證明被告犯有公
    訴人所指之幫助詐欺犯行，而對被告諭知無罪之判決，已如
    前述，則縱然上開檢察官移送併辦部分可資認定被告構成幫
    助詐欺取財犯罪，亦無從與本件成立法律上同一案件之關係
    ，揆之前揭最高法院判決意旨，本院自無從就前開檢察官移
    請併辦部分予以論究，應退由承辦檢察官另行為適法之酌處
    ，亦附此說明之。
據上論斷，應依刑事訴訟法第三百零一條第一項，判決如主文。
本案經檢察官甲○○到庭執行職務。
中    華    民    國    99    年    10    月    29    日
                  刑事第八庭  審判長法  官  張智雄
                                    法  官  李慧瑜
                                    法  官  陳思成
以上正本證明與原本無異。
如不服本判決應於收受判決後10日內向本院提出上訴書狀，並應
敘述具體理由；其未敘述上訴理由者，應於上訴期間屆滿後20日
內向本院補提理由書（均須按他造當事人之人數附繕本）「切勿
逕送上級法院」。
                                   書記官  陳淑華
中    華    民    國    99    年    10    月    29    日

司法院資訊處製作；財團法人民間司法改革基金會備份。
